臺灣高雄地方法院民事判決
109年度訴字第925號
原      告  蔡宗昌  
            楊姵妤  
共      同
訴訟代理人  吳春生律師
被      告  蔡宗榮  

訴訟代理人  王元宏律師
            蕭琪男律師
上列當事人間請求遷讓房屋等事件，本院於民國111 年3月23日
言詞辯論終結，判決如下：
    主  文
一、被告應將高雄市○○區○○段○○○○○號房屋（門牌號碼高雄市○○
    區○○○路○號）遷讓返還原告蔡宗昌，並自  民國一０九年十
    月三十一日起至遷讓返還上開房屋之日止，按月給付原告蔡
    宗昌新臺幣肆萬壹仟參佰伍拾元。
二、被告應將高雄市○○區○○段○○○○○號房屋（門牌號碼高雄市○○
    區○○○路○號）遷讓返還原告楊姵妤，並自民國一０九年十月
    三十一日起至遷讓返還上開房屋之日止，按月給付原告楊姵
    妤新臺幣肆萬壹仟參佰伍拾元。
三、原告其餘之訴駁回。
四、訴訟費用由被告負擔。
五、本判決第一項於原告蔡宗昌以新臺幣陸拾捌萬玖仟元為被告
    供擔保後，得假執行，但被告如以新臺幣貳佰零陸萬陸仟參
    佰參拾元為原告蔡宗昌預供擔保，得免為假執行。
六、本判決第二項於原告楊姵妤以新臺幣柒拾壹萬陸仟元為被告
    供擔保後，得假執行，但被告如以新臺幣貳佰壹拾肆萬捌仟
    柒佰柒拾元為原告楊姵妤預供擔保，得免為假執行。
七、原告其餘假執行之聲請駁回。
    事實及理由
一、按訴狀送達後，原告不得將原訴變更或追加他訴，但請求之
    基礎事實同一者，不在此限，民事訴訟法第255 條第1 項但
    書第2 款定有明文。本件原告於民國111 年1 月3 日言詞辯
    論期日增列民法第470條第1項、第2項為請求權基礎〔見本院
    109年度訴字第925號卷一（下稱訴字卷一）第447 頁〕，核
    係本於同一基礎事實而追加請求權基礎，雖被告不同意其變
    更，揆諸前揭規定，仍應准許。
二、原告主張：
　㈠坐落高雄市○○區○○段000 ○000 地號土地上之同段1909建號房
    屋（門牌號碼高雄市○○區○○○路0 號，下稱甲屋）原為訴外
    人楊禎欽單獨所有，楊禎欽於97年4 月23日去世，由原告楊
    姵妤單獨繼承而取得；坐落高雄市○○區○○段000 地號土地上
    之同段1912建號房屋（門牌號碼高雄市○○區○○○路0 號，下
    稱乙屋）則為原告蔡宗昌所有；甲屋之鄰房即高雄市○○區○○
    段0000○號房屋（門牌號碼高雄市○○區○○○路0 號，坐落同段
    899 地號土地，下稱丙屋）為被告所有；乙屋之鄰房即高雄
    市○○區○○段0000○號房屋（門牌號碼高雄市○○區○○○路0 號，
    坐落同段899 地號土地，下稱丁屋）亦為被告所有；丁屋之
    鄰房即高雄市○○區○○段0000○號房屋（門牌號碼高雄市○○區○
    ○○路0 號，坐落同段899 、899-1 、899-2 、903 -1地號土
    地，下稱戊屋）原為訴外人蔡宗輝所有，於101年11月9 日
    因買賣而移轉予被告。甲屋坐落之高雄市○○區○○段000 ○000
     地號土地均為國有土地，乙屋坐落之高雄市○○區○○段000 
    地號土地現為原告蔡宗昌、被告共有，蔡宗昌應有部分1/4 
    ，被告應有部分3/4 。
　㈡被告自70年5 月1 日起無權占有、使用甲、乙屋全部，以甲
    、乙、丙、丁、戊屋經營好時辰股份有限公司（下稱好時辰
    公司），好時辰公司業於109 年10月30日經高雄市政府命令
    解散，但被告仍持續無權占有使用甲、乙屋全部至今，從未
    給付租金，縱認原告楊姵妤、蔡宗昌與被告間各就甲、乙屋
    有使用借貸契約，惟好時辰公司已於109年10月30日遭高雄
    市政府命令解散，使用借貸之目的已不存在，兩造間使用借
    貸契約即當然消滅，原告身為甲、乙屋之所有權人及貸與人
    ，自得依民法第767 條第1 項前段或第470 條第1 項、第2 
    項規定，擇一請求被告遷讓返還甲、乙屋，併依民法第179 
    條規定，請求被告自起訴狀繕本送達翌日起，按月給付占用
    甲、乙屋之相當於租金不當得利。又因好時辰公司自98至10
    8年度向國稅局申報蔡宗昌、楊姵妤之年度租金所得，均為
    新臺幣（下同）49萬6200元，平均每月甲、乙屋之租金各4
    萬1350元，原告爰請求按月以4萬1350元計算相當於租金不
    當得利。
　㈢為此提起本訴，並聲明︰⒈被告應將甲屋遷讓返還原告蔡宗昌
    ，並自起訴狀繕本送達翌日起至遷讓返還上開房屋之日止，
    按月給付原告蔡宗昌4 萬1350元。⒉被告應將乙屋遷讓返還
    原告楊姵妤，並自起訴狀繕本送達翌日起至遷讓返還上開房
    屋之日止，按月給付原告楊姵妤4 萬1350元。⒊願供擔保，
    請准宣告假執行。
三、被告則以︰不爭執楊姵妤、蔡宗昌分別為甲屋、乙屋之所有
    權人，且伊自70年5月1日起占有甲、乙屋至今，但伊與蔡宗
    昌、楊姵妤之父楊禎欽、蔡宗輝、訴外人蔡宗盛為兄弟，渠
    等父母為訴外人蔡見、楊瑞華，甲、乙、丙、丁、戊屋及乙
    屋坐落之基地即高雄市○○區○○段000 地號土地原皆屬蔡家之
    家族產業，係由蔡見、楊瑞華所購買，分別登記在蔡宗昌、
    楊禎欽、被告、蔡宗輝名下，作為家族財產之預為分配，並
    均由蔡見、楊瑞華實際管理、使用、收益。蔡宗昌在國外多
    年，並無管理名下不動產，蔡見、楊瑞華約在70年4月29日
    好時辰公司設立前，即代理蔡宗昌、楊禎欽與被告成立未定
    期限之使用借貸契約，允許被告占有使用甲、乙屋經營好時
    辰公司，因而30餘年間被告從未給付租金，楊禎欽去世後，
    由楊姵妤繼受其貸與人之地位，從而被告占有使用甲、乙屋
    ，係基於與原告及楊禎欽之使用借貸法律關係，為有權占有
    。又被告係好時辰公司之法定代理人，故逕行決定將甲、乙
    屋無償提供好時辰公司使用。被告既有權占有甲、乙屋，原
    告請求被告遷讓返還甲、乙屋及給付相當於租金之不當得利
    ，即無理由。縱認兩造間使用借貸契約因好時辰公司於109 
    年10月30日遭命令解散而終止，被告持續占有構成不當得利
    ，惟甲、乙屋在好時辰公司解散後，已非供商業使用，不當
    得利之計算，應適用土地法第97條之租金上限規定，且不應
    以被告經營好時辰公司期間申報之租金成本49萬6200元計算
    ，蓋上開申報數額是由稅務專業人士所為，非經兩造合意，
    且被告從未實際給付租金予原告。再者，楊姵妤僅為甲屋之
    所有權人，並非甲屋坐落基地之所有權人，蔡宗昌雖為乙屋
    坐落基地之共有人，但應有部分僅1/4 ，則計算相當於甲、
    乙屋房屋租金時，即不得與「房地所有權無缺」之情形同視
    ，應大幅折價，方符合交易行情及經驗法則等語，資為抗辯
    。並聲明︰㈠原告之訴及假執行之聲請均駁回。㈡願供擔保請
    准宣告免為假執行。
四、兩造不爭執事項：
  ㈠甲屋原為訴外人楊禎欽單獨所有，楊禎欽於97年4 月23日去
    世，由原告楊姵妤單獨繼承而取得，權利範圍全部。
  ㈡乙屋為原告蔡宗昌所有，權利範圍全部。
  ㈢甲屋之鄰房即丙屋為被告所有，權利範圍全部。乙屋之鄰房
    即丁屋為被告所有，權利範圍全部。丁屋之鄰房即戊屋原為
    蔡宗輝所有，於101年11月9 日因買賣而移轉予被告。
  ㈣甲屋坐落之高雄市○○區○○段000 ○000 地號土地均為國有土地
    。
  ㈤乙屋坐落之高雄市○○區○○段000 地號土地現為原告蔡宗榮、
    被告共有，蔡宗昌應有部分1/4 ，被告應有部分3/4 。
  ㈥被告自70年5 月1 日起使用、占有甲、乙屋全部，以甲、乙
    、丙、丁、戊屋經營好時辰公司，好時辰公司於109 年10月
    30日經高雄市政府命令解散，但被告仍持續占有使用甲、乙
    屋全部至今。被告占有使用甲、乙屋從未給付租金。
  ㈦蔡宗昌、楊禎欽、被告、蔡宗輝、蔡宗盛為兄弟，渠等父母
    為蔡見、楊瑞華。
五、兩造爭執事項：
  ㈠被告是否無權占有甲、乙屋？兩造間有無使用借貸契約存在
    ？原告依民法第767 條第1 項前段或民法第470條第1 項、
    第2 項，請求被告遷讓返還甲、乙屋，有無理由？
  ㈡原告依民法第179 條規定，請求被告返還無權占有甲、乙屋
    之相當於租金不當得利，有無理由？若有理由，金額若干？
六、本院之判斷：
　㈠被告是否無權占用甲、乙屋？兩造間有無使用借貸契約存在
    ？原告依民法第767 條第1 項前段或民法第470條第1 項、
    第2 項，請求被告遷讓返還甲、乙屋，有無理由？
　⒈按所有人對於無權占有或侵奪其所有物者，得請求返還之，
    民法第767 條第 1 項前段定有明文。原告以無權占有為原
    因，提起返還所有物之訴，被告爭執兩造間存有契約關係，
    非無權占有為抗辯者，被告即應就其占有權源之存在負舉證
    責任（最高法院98年度台上字第863號判決意旨參照）。次
　　按稱使用借貸者，謂當事人一方以物交付他方，而約定他方
    於無償使用後返還其物之契約；借用人應於契約所定期限屆
    滿時，返還借用物；未定期限者，應於依借貸之目的使用完
    畢時返還之，民法第464條、第470條第1項前段定有明文。
　　又未定期限之使用借貸，於依借貸之目的使用完畢之時，使
    用借貸關係終了，斯時起，使用借貸關係歸於消滅，此與借
    用人是否已受返還之請求無關，蓋此種情形，與同條第一項
    但書以及同條第二項所定情形，需經貸與人請求返還時，借
    貸關係始行終了者不同。故借用人於依借貸之目的使用完畢
    時，倘未返還借用物，仍繼續占用時，即屬無法律原因而受
    有利益，貸與人如因此受有損害者，非不得請求返還其利益
    （最高法院75年度台上字第2374號判決意旨參照）。
　⒉查甲屋原為訴外人楊禎欽單獨所有，楊禎欽於97年4 月23日
    去世，由原告楊姵妤單獨繼承而取得，權利範圍全部。乙屋
    為原告蔡宗昌所有，權利範圍全部。但被告自70年5 月1 日
    起即使用、占有甲、乙屋全部，以甲、乙、丙、丁、戊屋經
    營好時辰公司，於109年10月30日好時辰公司經高雄市政府
    命令解散後，被告仍持續占有使用甲、乙屋全部至今，且被
    告占有使用甲、乙屋從未給付租金等情，為兩造所不爭執，
    此部分事實已堪認定。原告主張被告無權占有甲、乙屋，被
    告則抗辯係基於與原告之使用借貸契約而有權占有，原告雖
    否認與被告間存在使用借貸契約，惟查，甲屋係46年7月20
    日因買賣而移轉登記予楊禎欽，乙屋係於46年9 月16日因買
    賣而移轉登記予蔡宗昌，有甲屋之建築改良物登記簿、乙屋
    之建物登記謄本在卷可按（見訴字卷一第43、39頁），而蔡
    宗昌、楊禎欽於移轉登記時年僅9至10歲、3至4歲（依蔡宗
    昌、楊禎欽於55年間申請改建建造執照時之年齡各為18歲、
    12歲推算），應均無資力取得甲、乙屋，取得後亦尚年幼而
    無能力管理使用，然被告早在70年5 月1 日即開始使用、占
    有甲、乙屋至今，從未給付租金，並陳稱係得父母之許可而
    使用（見訴字卷一第36頁），復參以丙、丁、戊屋及乙屋坐
    落之高雄市○○區○○段000 地號土地亦係分別登記在蔡見、楊
    瑞華之子名下，此外原告蔡宗昌就登記兩造名下其他不動產
    ，於另案（本院108年度訴字第1215號、110年度審重訴字第
    198號、108年度雄簡字第80號）亦主張係蔡見、楊瑞華出資
    購買或興建後登記在5子名下（見訴字卷一第296、299、78
    頁），而我國社會常見父母於生前為避免死後遺留之財產遭
    課徵遺產稅之賦稅，又或為避免死後繼承人或家屬間發生繼
    承紛爭等問題，而預先規劃財產歸屬，以登記所有權人方式
    將特定財產預先分配予特定子女，而此類預為分配財產之情
    形，在父母生前，該財產之管理、使用、收益者多屬於父母
    ，父母去世後，始由該財產之所有人逕行管理、使用及收益
    。本件原告陳稱楊瑞華、蔡見分別是99年3月15日、105年9
    月5日去世（見訴字卷一第319頁），原告蔡宗昌、楊姵妤更
    自陳長年居住美國（見訴字卷一第315頁），未實質管理甲
    、乙屋，足徵被告辯稱甲、乙屋係蔡見、楊瑞華出資購買而
    預先分配予楊禎欽、蔡宗昌，並由蔡見、楊瑞華實際管理、
    使用、收益，應屬可信。蔡見、楊瑞華自70年5月1日起即允
    許被告占有、使用甲、乙屋開設好時辰公司，法律上應可評
    價蔡見、楊瑞華係代理楊禎欽、蔡宗昌而與被告成立甲、乙
    屋之使用借貸契約，楊禎欽於97年4月23日去世後，即由楊
    姵妤繼受其貸與人之地位，繼續與被告之使用借貸契約。此
    由楊瑞華、蔡見先後於99年間、105年間去世後，被告仍繼
    續無償占有使用甲、乙屋，益可得證被告與楊禎欽或楊姵妤
    間、與蔡宗昌間確分別存在甲、乙屋之使用借貸契約。從而
    被告辯稱其占有使用甲、乙屋經營好時辰公司，係基於其與
    蔡宗昌、與楊禎欽或楊姵妤之使用借貸契約，應屬可採。
  ⒊惟被告自承使用借貸之目的在於開設好時辰公司（見訴字卷
    一71、90頁），而好時辰公司已於109 年10月30日經高雄市
    政府命令解散一節，為兩造所不爭執，並有商工登記公示資
    料查詢結果在卷可憑（見訴字卷一第213頁），則被告之借
    貸目的於109年10月30日即結束，揆諸前揭說明，兩造間使
    用借貸契約即終止消滅，不待原告請求返還。兩造間就甲、
    乙屋之使用借貸契約既於109年10月30日終止，則被告自109
    年10月31日起，未將甲、乙屋返還原告，仍繼續占有使用甲
    、乙屋至今，即無法律上原因，而屬無權占有。
  ⒋按所有人對於無權占有或侵奪其所有物者，得請求返還之，
    民法第767 條第1 項前段定有明文。被告至今仍無權占有甲
    、乙屋，業如前述，則原告楊姵妤、蔡宗昌本於甲、乙屋之
    所有權人地位，依民法第767 條第1 項前段規定，請求被告
    遷讓返還甲、乙屋，即屬有據。
  ㈡原告依民法第179 條規定，請求被告返還無權占有甲、乙屋
    之相當於租金不當得利，有無理由？若有理由，金額若干？
　⒈按無法律上之原因而受利益，致他人受損害者，應返還其利
    益。雖有法律上之原因，而其後已不存在者，亦同，民法第
    179 條定有明文。又無權占有他人不動產，可能獲得相當於
    租金之利益，為社會通常之觀念，所有權人得依不當得利法
    則，向無權占用其房地之人請求返還相當於租金之損害金。
    被告自109年10月31日起無權占有甲、乙屋，顯係無法律上
    原因受有利益，致楊姵妤、蔡宗昌受有不能使用之損害，則
    楊姵妤、蔡宗昌依民法第179 條規定，請求被告返還相當於
    租金之不當得利，即屬有據。惟被告在109年10月31日以前
    為有權占有甲、乙屋，而不構成不當得利，原告請求自起訴
    狀繕本送達翌日即109年1月20日（送達證書見本院108年度
    雄司調字第2673號卷第49頁）起至遷讓返還甲、乙屋之日止
    之相當於租金不當得利，僅其中自109年10月31日起至遷讓
    返還甲、乙屋之日止之請求為有理由，其餘自109年1月20日
    至10月30日之請求則無理由。
  ⒉次按城市地方房屋之租金，以不超過土地及其建築物申報總
    價年息10﹪為限，土地法第97條第1項固有明文。惟土地法第
    97條之立法意旨為城巿房屋供不應求，為防止房屋所有權人
    乘機哄抬租金，造成居住問題，特設本條限制房屋租金之最
    高額，以保護承租人。立法政策係基於居住乃人民生存之基
    本條件，為保護經濟上弱者之承租人而設，應僅限於城巿地
    方供住宅使用之房屋，始有其適用。至營業用房屋或租地供
    營業之用，承租人用以營業獲取利潤，為經濟上之強者，無
    立法限制租金額之必要（最高法院94年度第2次民事庭會議
    決議、104年度台上字第2008號判決參照）。甲、乙屋原係
    供被告經營好時辰公司，業如前述，且甲、乙屋所在地區為
    商業區，建築物連接20米寬之五福四路，半徑1000公尺範圍
    內有鹽埕國中、光榮國小、駁二藝術特區、市港河濱公園、
    愛河，公共設施接近性高，半徑500公尺範圍內有公車站（
    五福路上）及捷運鹽埕埔站，交通便利性高，此有原告委託
    財團法人高雄市建築師公會出具之鑑估報告書在卷可按（見
    訴字卷一第135頁），被告對該鑑估結果亦表示無意見（見
    訴字卷一第256 頁），顯見甲、乙屋係供營業用之房屋，而
    非供住宅使用之房屋，揆諸前揭說明，即無土地法第97條之
    適用。
　⒊被告雖辯稱好時辰公司解散未營業後，甲、乙屋已非供商業
    使用而閒置，並提出現況照片為證（訴字卷一第467、-469
    頁），原告對好時辰公司解散後未營業之事實亦不爭執（見
    訴字卷一第475頁），惟無權占有他人營業用房屋，可能獲
    得相當於租金之利益，要不因占有人占有後未積極收益而有
    不同。被告在好時辰公司解散未營業後，既仍占有可供營業
    使用之甲、乙屋，其所受利益，自仍應以相當於營業用房屋
    之租金計算，故縱被告未積極利用以營業，仍無礙其受有相
    當於營業用房屋租金之不當得利，是被告辯稱甲、乙屋已非
    供商業使用而閒置，不當得利金應適用土地法第97條之租金
    上限規定云云，仍非可取。
  ⒋查被告擔任負責人之好時辰公司，針對使用甲、乙屋之成本
    ，從98至108年度，每年皆申報各給付楊姵妤、蔡宗昌49萬6
    200元，平均每月4萬1350元，此有原告2人98至108年度各類
    所得資料清單在卷可證（見訴字卷一第353-373、377-397頁
    ），被告對此亦不爭執（見訴字卷一第255頁），原告因而
    請求按每月4萬1350元計算無權占有甲、乙屋之相當於租金
    不當得利。被告雖不同意以好時辰公司申報之租賃支出計算
    ，辯稱上開申報數額是由稅務專業人士所為，非經兩造合意
    ，且實際上被告從未給付租金予原告云云，惟本院考量甲、
    乙屋位於商業區，公共設施接近性高、交通便利性高，業如
    前述，租金自無可能低廉，被告選擇以4萬1350元向國稅局
    申報，亦係經評估適當可信，佐以原告提出相同位於五福四
    路之租金廣告，尚未裝潢且面積為59坪之店面，租金開價每
    月49000元（見訴字卷一第401頁），相較於甲、乙屋皆有三
    層樓，且整棟已裝潢供被告使用，甲屋總面積240.97平方公
    尺即72.89坪，乙屋總面積227.23平方公尺即68.73坪（見訴
    字卷一第175、181頁建物登記謄本），甲、乙屋之租金條件
    應不遜於上開租金廣告之房屋。再者，不論原告是否為甲、
    乙屋坐落土地之所有權人，甲、乙屋至今已和平占有坐落之
    土地數十年，並無因原告非土地所有權人或非單獨所有權人
    ，房屋租金須大幅折價之必要，且本院因認原告主張以好時
    辰公司申報之租金成本即每月4萬1350元，計算甲、乙屋之
    相當於租金之不當得利，應屬適當。
七、綜上所述，原告依民法第767條第1項前段，請求被告分別將
    甲、乙屋遷讓返還予楊姵妤、蔡宗昌，另依民法第179條規
    定，請求被告自109年10月31日起至遷讓返還甲、乙屋之日
    止，每月各給付楊姵妤、蔡宗昌4萬1350元，均屬有據，應
    予准許，逾此範圍之不當得利請求，則無理由，應予駁回。
八、原告勝訴部分，兩造均陳明願供擔保，請准為假執行或免為
    假執行之宣告，經核均無不合，爰分別酌定相當之擔保金額
    准許之，至原告敗訴部分，其假執行之聲請失所附麗，應予
    駁回。
九、據上論結，本件原告之訴為一部有理由，一部無理由，依民
    事訴訟法第79條、第390 條第2 項、第392 條第2 項，判決
    如主文。
中　　華　　民　　國　　111 　年　　4 　　月　　14　　日
                  民事第一庭  法　官　陳筱雯
以上正本係照原本作成。
如對本判決上訴，須於判決送達後20日內向本院提出上訴狀。如
委任律師提起上訴者，應一併繳納上訴審裁判費。
中　　華　　民　　國　　111 　年　　4 　　月　　14　　日
                              書記官  張宸維